臺灣高雄地方法院民事判決　　　　　　　　96年度建字第24號
原　　　告　乙男營造有限公司
法定代理人　丁○○
訴訟代理人　陳正達律師
　　　　　　許惠珠律師
被　　　告　高雄市政府地政處
法定代理人　戊○○
訴訟代理人　甲○○
　　　　　　丙○○
　　　　　　乙○○
當事人間請求酌減違約金事件，本院民國96年11月29日言詞辯論
終結，判決如下：
    主  文
被告應給付原告新台幣肆拾陸萬佰拾貳元。
原告其餘之訴駁回。
訴訟費用由被告負擔二分之一，餘由原告負擔。
本判決第一項得假執行。
    事實及理由
一、原告主張：
  (一)兩造於民國94年12月23日簽訂「高雄市95年度各土地開發地
    上改良物、廢棄物、雜草木、較大樹木拆除清運、填土及圍
    籬工程」工程契約（下稱系爭工程契約），就其中前鎮區○
    ○段84、84之1 及84之2 號土地上之拆除工程部分（下稱本
    工程部分），約明原告於95年2 月8 日開工，原訂完工日為
    同年3 月15日，後經被告同意延至同年4 月6 日竣工，本工
    程部分契約金額則為新臺幣（下同）5,114,916 元。原告雖
    至95年4 月24日方完成本工程部分，遲延完工有18日，但依
    系爭工程契約有關期限之約款，既無特別規定，又非屬「限
    期完工」之「重大工程」，則工期所謂之『日曆天』，自應
    依約款所指之「高雄市政府暨所屬各機關學校辦理工程工期
    核算要點」（見卷94頁原告民事準備狀，下稱本市工程核算
    要點或本要點。與起訴狀所稱「高雄市政府地政處辦理營繕
    工程工期核算要點」名義各異）第8 點規定，扣除其間之週
    休2 日共6 日，應僅遲延完工12日，被告計罰原告遲延18日
    之違約金，於約定不合。
  (二)且每逾期1 日，被告按實作契約金額5,114,916 元的百分之
    1 計罰18日之違約金共920,682 元，並未斟酌被告實質並未
    受害及衡量利益情形是否相當，顯然過高，應酌減至千分之
    1 即逾期每日為5,115 元（小數點四捨五入），延期12日計
    共61,380元始為適當，則超罰859,302 元（920,682 －61,3
    80）部分，即屬不當得利。爰依民法第179 條規定，求為判
    決被告應如數返還。
二、被告則以：原告所謂之『日曆天』，於系爭工程契約已特別
    規定將星期例假日及其他休息日核算在內，本工程部分已遲
    延18日之期間不得另扣除在內的6 日週休日。且每逾一日按
    百分之1 計罰違約金，只要未逾契約金額5,114,916 元的百
    分之20上限，即符規定；況本工程部分遲延結果，造成屬重
    大市政建設之高雄市第65期市地重劃區○○○道簡易開闢工
    程展延35日，連帶影響重劃區內多功能經貿園區之開發及捷
    運通車時程，損害非小，所罰違約金920,682 元亦屬相當，
    並無過高情形等語置辯。並求駁回原告之訴。
三、不爭執要項：
  (一)兩造於94年12月23日簽訂95年度系爭工程契約（卷9 頁），
    總契約金額14,540,546元，而就中之本工程部分契約金額為
    5,114,916 元，約明原告於95年2 月8 日開工，預訂完工日
    為同年3 月15日，後經被告同意延至同年4 月6 日，惟原告
    至同年4 月24日始竣工，連週休2 日共6 日在內計算，遲延
    有18日。
  (二)被告遂依系爭工程契約第14條之1 罰則約定（卷17頁），按
    每逾1 日扣實作本工程契約金額5,114,916 元的百分之1 違
    約金計920,682 元工程款未給付原告。
  (三)系爭工程契約總價額14,540,546元，得標承攬人之原告係8
    家公開招標廠商中之最低標（卷184 頁之原告地政處開標紀
    錄表）。
  (四)後兩造間另亦訂有與系爭工程契約名稱全相同之96（翌）年
    工程契約，但關於違約金，於第14條之1 罰則第1 項規定（
    卷127 頁），已改每逾1 日應罰實做金額千分之3 。
四、爭點事項：
  (一)本工程部分遲延18日，是否應扣除期間內之6 日休假日？
  (二)遲延每逾1日，按百分之1計罰違約金，是否過高？
  (三)應酌減之比例多少為適當？
五、爭點判斷結果：
  (一)本工程部分遲延18日，不應扣除期間內之休假日：
    1.按工期分『工作天』及『日曆天』2 種計算方式：
      有關工程期之核算，依系爭工程契約第6 條第3 項規定（
      卷11頁），其工期之核計及因故延期，應依前揭市府工程
      核算要點辦理，而在本要點第2 點（卷98頁）明定：「本
      要點適用之工期分為工作天及日曆天（不論晴雨天）二種
      。但重要或特殊工程必需限期完工者，其核算方式另行個
      案訂定，不適用本要點。」可知，如因故延期，因系爭工
      程契約就此並無另行個案訂定，則兩造只能依本要點關於
      工期計算方式之規定，適用『工作天』或者『日曆天』其
      中之1 種，無其他計算方式。
    2.『日曆天』則有(一)應計日曆天、(二)不計日曆天2 種不同含
      義：
      所謂『日曆天』之含義，於本要點第7 點（卷99頁）又規
      定如下：(一)「應計日曆天：除不計日曆天外，均屬應計日
      曆天（包括雨天在內）即為工程期限之總日曆天數。」、
      (二)「不計日曆天：指依第8 點核算之日。」足見，『日曆
      天』之核算方式又分：(一)應計日曆天、(二)不計日曆天2 種
      。
    3.原告所謂『日曆天』，其含義係指「應計日曆天」，含休
      假日計算在內：
      (1)『日曆天』之核算標準，究應採(一)應計日曆天或(二)不計
        日曆天，對照本要點第8 點，所謂「不計日曆天」之核
        算規定如下：(一)依下列習俗不計工期之假日得列為「不
        計日曆天」：1.國定假日。2.民俗節日。3.每週星期日
        一天。4.．．．。(二)依公務人員相關規定之週六得不計
        日曆天。(三)．．．等以解，所謂『日曆天』之核算含義
        ，應是當系爭工程契約已指明係以『日曆天』為核計工
        期方式時，還要進一步視約款內有無特別規定「不計日
        曆天」，如有，則上揭1.～4.所示之特別日均得不計入
        『日曆天』，其餘日子不論晴雨，概計入核算工期；若
        無，所有連雨天日當然通通計入，毫無例外得不計入之
        問題。
      (2)至本工程部分是否屬本要點第2 點之「重大或特殊工程
        必須限期完工者」，實無關原告所謂之『日曆天』核算
        標準，根本無討論必要，其在本件對此置論，應係誤解
        所致，併予說明。
    4.原告所謂之『日曆天』，系爭工程契約已明定連休假日皆
      含在內，其含義實與應計日曆天相同：
      如上，從系爭工程契約及其約款之本要點解讀『日曆天』
      核算之正確含義後，再回頭來看系爭工程契約之第18條第
      7 項（卷19頁）既明定：「本契約條文中有關期限之規定
      ，如無特別說明者，均以日曆天（以日曆天計者，星期例
      假日、國定假日或其他休息日計入）核算之。」已確切表
      示含其他休息日計算在內，而系爭工程契約除於第6 條第
      3 項係有關工期核計應依本要點辦理之規定外，並未見其
      他任何特別相關約款，顯然本件兩造所謂之『日曆天』，
      其正確解讀意思應與前述含義無不同，自應連一切休假日
      ，且不論晴雨天、實際能否工作，概予計入工期，殆無疑
      義。原告主張所謂『日曆天』，應適用本要點第8 點之「
      不計日曆天」核算規定，扣除6 日之公務員週休2 日，故
      遲延完工僅12日，因與約定不合，自非採信。
  (二)每逾1日按百分之1計罰違約金，確實過高，應予酌減：
    1.按約定之違約金是否相當，應依一般客觀事實，社會經濟
      狀況及債務人若能如期履行債務，債權人可得享受之一切
      利益為酌定之標準（最高法院95年度台上字第1095號裁判
      要旨參照）。
    2.查，本工程部分係配合高雄市第65期市地重劃區○○○道
      南側簡易開闢工程，該工程亦為重劃區內開闢工程之一部
      分，而眾所矚目之高雄市多功能經貿園區第2 期第9 開發
      區即在此重劃內，與捷運通車時程及園區發展關係緊密，
      原告亦不爭執（卷169 頁筆錄），當屬重要之公共工程，
      其進度非無急迫性及公益性，自與社會大眾行之權利與便
      利息息相關。特別於今外熱內冷情勢，政府每借重大建設
      為刺激內需之手段，以助經濟成長，常見諸報端，眾所週
      知，若有遲延工期，其因此付出之社會成本難以計數，影
      響層面不可小覷。原告竟謂代表人民行政之公家機關即被
      告無受任何損害，顯顧左右而未言及義，要難採信。
    3.惟本工程部分照約定每逾一日罰百分之1 的違約金計算，
      只要逾期20日，即達系爭工程契約第14條之1 第4 項（卷
      17頁）及高雄市政府所屬各機關學校工程採購契約參考範
      本（下稱本市採購契約範本）第19條（卷39頁）等規定的
      百分之20違約罰金上限，如換算週年利率則等於百分之36
      5 ，亦即只要遲延100 日，原告即等於白作工等情看來，
      再對照民法於205 條規定，約定利息如超過週年利率百分
      之20者，債權人對於超過部分之利息，無請求權之限制以
      觀，縱理論上違約金之約定本不受此限制，惟差距之大竟
      有16倍之多，衡非平常，的確明顯。因此，被告受有損害
      固無可疑，然原告認本工程部分按每逾1 日罰百分之1 之
      違約金過高，而依民法第252 條規定，請求酌減違約金，
      是有理由，應予准許。
  (三)應酌減以千分之5比例計罰違約始適當：
    1.查系爭工程契約規定，每逾1 日罰契約金額百分之1 違約
      金，係就上訴人之遲延完工而按日為給付違約金之約定，
      而非預定一定之總額為給付，核其性質係懲罰債務人不於
      一定時期給付時之約定甚明。尤其本件係屬公共工程，性
      質上猶難單以一般所獲利益有顯無如約定罰金額之多，或
      實際所受之損害與約定罰金額相懸殊為準。
    2.因此審酌：
    (1)本件逾期完工之違約金約定，係在督促原告於約定之期限
      內完成承攬工作，然原95年2 月8 日開工，同年3 月9 日
      完工之本部分工程，預訂工期本為36日，嗣原告以：「因
      地下基礎及地面層樓高度達8 層樓高，施工難度高，惟為
      先配合土木工施工，先對箱函施工範圍之地上物進行趕工
      ，致其餘非屬箱函範圍進度落後，有關箱函施工範圍本公
      司願全力趕工於期限內完成，其餘非屬箱函施工部分，請
      貴處同意展延期限，以利配合重點施工。」（卷186 頁）
      等原因向被告申請延期獲准延至同年4 月6 日，加計後完
      工日為58日，多給原告22日施工期，已占原訂工期36日的
      百分之60強，最後竟猶延期18日始竣工，與原訂工期36
      日相比，逾期比例為百分之50，如與同意延期之總工期58
      日相比，逾期比例亦達百分31強，比例均不算小。參以系
      爭工程契約之總價金為14,540,546元，原告係公開招標中
      8 家投標廠商之最低標，其最高標為35,000,000元，一直
      到原告最低標上之次低標仍達21,465,373元（卷184 頁原
      告地政處之開標紀錄表）等情，堪信原告雖競以低價得標
      ，但其對投標工程之事前計劃與進行拆除技術難度之評估
      均難脫魯莽之嫌，因而造成本部分工程一再延誤，顯非其
      不可預期，責任難卸。
    (2)加以本部分工程有關違約金之約定，為當事人契約自由、
      私法自治原則之體現，雙方於訂約時，既已盱衡自己履約
      之意願、經濟能力、彼此違約時自己所受損害之程度等主
      、客觀因素，本諸自由意識及平等地位自主決定參與投標
      ，當事人均應同受該違約金約定之拘束，則法院原則上亦
      應尊重，始符契約約定本旨之觀點，縱一般如行政院公共
      工程委員會、內政部營建署所頒佈之工程採購契約或者前
      揭本市採購契約範本（卷39頁）所定均按結算總價千分之
      1 為標準，甚且原告已提出與系爭工程契約名稱全相同之
      被告96（翌）年度工程契約，表示其內載之違約罰已改為
      千分之3 （卷127 頁），為有利己之主張。然本院認本件
      係採公開招標之公共工程，其工期以「應計日曆天」計算
      ，含一切休假日，連無論能否實際進行施工之日，亦一律
      均計入工期，已如前述，急迫性可謂十足明顯，原告未凜
      於此，竟對公共工程草率爭標於先，較原訂工期日數又高
      比例遲延完工違約在後，於今再以私法自治下明定之違約
      罰比例過高為由，請從百分之1 應酌減為千分之1 ，實過
      於寬以待已，即改以本年度之千分之3 計罰，衡諸上情亦
      難謂平，而酌減為逾每1 日按千分之5 計罰，始能兼及情
      與理，較為妥當，庶免責任本屬難卸之原告，反是理多之
      一方。
六、綜上所述，系爭工程契約所規定之違約金，既經法院核減後
    ，就減少部分自應依不當得利規定返還（最高法院94年度台
    上字第1874號裁判要旨參照）。而本工程部分之契約金額為
    5,114,916 元，經酌減以每逾1 日按千分之5 計算違約金為
    25,575元（小數點四捨五入），逾18日工期共為460,350 元
    （25,575×18），則酌減後應減少之部分為460,332 元（92
    0,682 －460,350） 部分，自屬無法律上原因。從而，原告
    依不當得利之規定，請求返還460,332 部分，是有理由；逾
    此部分，無依據，應予駁回。另本判決第1 項原告勝訴部分
    ，因給付金額未逾50萬元，故依民事訴訟法第389 條第1 項
    第5 款之規定，併依職權宣告假執行。
七、結論：原告之訴一部為有理由，一部為無理由，依民事訴訟
    法第79條及第389 條第1 項第5 款規定，判決如主文。
中　　華　　民　　國　　96　　年　　12　　月　  13　　日
                  民事第七庭　法　官　藍家慶
正本係照原本作成。
如不服本判決，應於送達後20日內，向本院提出上訴狀並表明上
訴理由，如於本判決宣示後送達前提起上訴者，應於判決送達後
10日內補提上訴理由書（須附繕本）。
中　　華　　民　　國　　96　　年　　12　　月　  13　　日
                              書記官　許雅惠
